【裁判字號】    90,訴緝,17
【裁判日期】    901024
【裁判案由】    偽造文書等
【裁判全文】
臺灣雲林地方法院刑事判決                            九十年度訴緝字第一七號
    公  訴  人  臺灣雲林地方法院檢察署檢察官
    被      告  乙○○
右列被告因偽造文書等案件，經檢察官提起公訴（八十八年度偵緝字第七二號），本
院判決如左：
    主  文
乙○○連續行使偽造私文書，足以生損害於他人，處有期徒刑壹年。
    事  實
一、乙○○於民國八十五年八月初自任會首，邀集戊○○、吳華雄、庚○○、林萬福
    、癸○○、羅華斌、羅麗珠、張廣鎮、王美文、黃敏烈、壬○○、張玉泉、林月
    西、陳善環、王文郁、己○○、辛○○、陳佐成、丙○○、廖梅葉、廖雪娥、張
    惠嘉、丁○（即太和堂）、甲○○○、張莞綏（即關永茂之妻）等人參加自八十
    五年八月十日起至八十八年二月十日止之互助會，其中戊○○、吳華雄、林萬福
    、張廣鎮、王美文、黃敏烈均參加二會，共計三十二期（包括起會前會首向各會
    員收取各二萬元起會金部分），約定採內標制，每會會款新台幣（下同）二萬元
    ，於每月十日下午八點在雲林縣虎尾鎮○○路六十一號小叮噹投開標，未得標之
    會員應於三日內繳清會款，乙○○並印製載明上揭各項之「互助會單明細表」分
    發各與會會員（以下簡稱甲會）。惟屆期起會後，原應允參與之丙○○及丁○向
    乙○○表明不願參加該會後，乙○○竟未告知其他會員並更正「互助會單明細表
    」，致使其他會員誤認該「互助會單明細表」所載之丙○○及「太和堂」亦屬會
    員。乙○○又於八十六年一月初邀集戊○○、林萬福、吳華雄、壬○○、陳火曾
    、丁○（即太和堂）、己○○、張惠嘉、王碧、張榮味、林泰安、廖雪娥、丙○○、曾阿娟（「互助會單明細表」誤載為曾何娟）、張貴珠、陳淑玉、甲○○○
    、薛春貴、陳佐成、陳清水、陳秀枝等人參加自八十六年一月二十日起至八十八
    年五月二十日止之互助會，其中戊○○、林萬福均參加三會，吳華雄、壬○○、
    陳火曾、丁○（即太和堂）均參加二會，共計三十期（包括起會前會首向各會員
收取各二萬元起會金部分），亦採內標制，每會會款二萬元，於每月二十日下午
    八點投開標，地點與未得標之會員繳清會款日期均同前會，且亦印製載明上揭各
    項之「互助會單明細表」分發各與會會員（以下簡稱乙會）。惟屆期起會後，丙○○及陳淑玉向乙○○表明不願參加該會後，乙○○亦未告知其他會員並更正「
    互助會單明細表」，致使其他會員亦因而誤認該「互助會單明細表」所載之丙○○、陳淑玉亦屬會員。嗣乙○○因以會養會，且所召集之其他互助會遭會員倒會
    ，復遭回祿之災，急需款項週轉，乃基於意圖為自己不法之所有及偽造互助會標
    單標取會款之概括犯意，利用上開互助會會員之誤認，及參與之會員未實際到場
    標會之機會，就甲會部分，先後於八十六年六月十日、八十六年十一月十日、八
    十七年二月十日及八十七年九月十日，偽造壬○○、辛○○、丁○（即太和堂）
    、丙○○之署押，及填載各二千九百元、三千二百元、三千二百元、三千六百元
    標息之標單，而冒名標取各該期之會款，並持以向到場之會員誆稱由上開人等得
    標，足以生損害於壬○○、辛○○、丁○、丙○○，且使其餘未得標之會員限於
    錯誤後，乙○○再先後據以向未得標之其他會員詐得會款計達二百一十六萬一千
    七百元；就乙會部分，乙○○則先後於八十七年七月二十日、同年九月二十日，
    偽造丁○（即太和堂）、陳淑玉之署押，及填載各四千五百元、三千五百元標息
    之標單，冒名標取各該期之會款，並持以向到場之會員誆稱由上開人等得標，足
    以生損害於丁○、陳淑玉，且使其餘未得標之會員限於錯誤後，再先後據以向未
    得標之其他會員詐得會款計達一百零一萬九千五百元。嗣於八十七年十月二十日
    ，乙○○又基於前此之概括犯意，偽造甲○○○之標單，填載五千元標息之標單
    ，冒名標取該期之會款，並持以向到場之會員誆稱由甲○○○得標，惟經到場投
    標會員己○○轉告甲○○○，經渠等互相聯繫後，始知受騙，而乙○○則因東窗
    事發以及財務惡化無已為繼，旋於八十七年十月二十日開標後未久，倒會匿避無
    蹤。
二、案經被害人庚○○、癸○○、壬○○、甲○○○、丁○、張莞綏訴請臺灣雲林地
    方法院檢察署檢察官偵查起訴。
    理  由
一、訊據被告對於召集前揭甲、乙二互助會，其中甲會之丙○○、丁○；乙會之丙○○、陳淑玉原應允參與復表示退出後，未告知其他會員並更正「互助會單明細表
    」，並先後偽造壬○○、辛○○、太和堂、丙○○之標單，冒名標取甲會之會款
    ，及先後偽造太和堂、陳淑玉、甲○○○之標單，冒名標取乙會之會款等情，均
    坦承無隱，核與告訴人所提出甲、乙二會之「互助會單明細表」所載，及告訴人
    甲○○○、張莞綏、壬○○、丁○等人於偵審中之指訴，及證人己○○、丙○○
    、周炎發（即丁○之子）到庭證述情節大致相符，堪信被告確曾多次偽造標單冒
    名標取會款。雖其中關於甲會丙○○部分，及乙會陳淑玉部分，被告究係何時以
    多少會息冒標，因時隔多年，被告已不復記憶，告訴人等亦未能明確指訴，然據
    告訴人等於告訴時所提出甲、乙二會之「互助會單明細表」所載，其中甲會丙○○名下及乙會陳淑玉名下分別載有「3600」、「3500」之數字，堪信其乃依據擔
    任會首之被告於開標後告知得標者所出之標息而記載，則被告係分別以三千六百
    元、三千五百元之標息冒標各該會款，應可認定。又被告係於八十七年十月間開
    標後，倒會匿避無蹤，其於甲會以三千六百元之標息冒用丙○○名義標取會款，
    其標息數額，較諸八十七年二月十日冒用太和堂名義所出之標息三千二百元為高
    ，且被告係因以會養會終致財務惡化無已為繼，因此推斷其冒標會款之日期較接
    近倒會之前，應屬合理，故堪認被告係在八十七年十月倒會前之九月十日，冒用
    丙○○名義冒標會款。關於乙會部分，被告乃係於八十七年七月二十日及同年十
    月二十日先後冒用太和堂甲○○○之名義標取會款，業據告訴人丁○、甲○○○
    及證人己○○到庭指訴無訛，且為被告所是認，同前述理由，亦堪認被告係於八
    十七年九月二十日，冒用陳淑玉名義冒標會款。至於被告先後多次冒標會款所詐
    得之金額，依據附錄計算式，甲會部分計達二百一十六萬一千七百元，乙會部分
    則有一百零一萬九千五百元，共計三百一十八萬一千二百元。本件事證明確，被
    告犯行堪以認定，應予依法論罪科刑。
二、查民間互助會之標單，僅記載姓名及標息金額，依互助會之習慣，填寫金額係表
    示欲標取會款之利息，姓名部分則表示出價標取會款之會員，自足以表示一定用
    意之證明，依刑法第二百二十條第一項之規定，應以私文書論。核被告冒用壬○○、辛○○、丁○、丙○○、陳淑玉及甲○○○之名義，偽填渠等之姓名、標息
    於標單而投標，並向其他會員詐取會款之行為，係犯刑法第二百十六條、第二百
    十條之行使偽造私文書罪，及刑法第三百三十九條第一項之詐欺取財罪；其中被
    告冒用甲○○○名義得標後，未及向其他會員取得款項即遭發覺，所為則係犯刑
    法第三百三十九條第三項之詐欺取財罪之未遂犯。其偽造署押之行為乃偽造私文
    書之部分行為；其偽造標單之低度行為，則為其後行使之高度行為所吸收，均不
    另論罪。而被告於各該冒標行為後，向其餘會員騙取會款，乃一行為而觸犯數罪
    名，為想像競合犯，各應從其一之詐欺取財罪處斷。被告先後多行使偽造私文書
    及詐欺取財暨詐欺取財未遂之犯行，均時間緊接，觸犯構成要件相同之罪名，顯
    均係基於概括之犯意反覆為之，各應依連續犯之規定論以一罪，並依法加重其刑
    。又其所犯上開行使偽造私文書、詐欺取財及詐欺取財未遂罪間，有方法結果之
    牽連關係，應從一重之行使偽造私文書罪處斷。爰審酌被告前雖無不良素行，惟
    先後多次冒標會款詐騙所得金額多達三百餘萬元，造成之損害非輕，且案發後逃
    匿無蹤，於本件偵審程序中，復先後逃匿二次，經檢察官及本院先後二次發布通
    緝，始緝獲歸案接受審判，徒然耗費司法資源並嚴重影響訴訟程序之順利進行，
    及案發迄今多年，仍未能賠償被害人之損失等一切情狀，量刑自不宜過輕，公訴
    意旨請求判處有期徒刑八月，尚非允當，爰處以如主文所示之刑，以示懲儆。至
    於被告偽造之標單均已於開標後丟棄不存在，業據被告陳明在卷，即不另為沒收
    之諭知，併此敘明。
三、公訴意旨認被告虛列太和堂名義參與甲會二會（應僅一會），顯與卷附「互助會
    單明細表」所載不符，應屬誤載；又其認為被告曾冒用甲○○○（起訴書誤載為
    江沈香花）名義冒標甲會會款，及冒用癸○○名義冒標乙會會款部分，則為被告
    、甲○○○及癸○○先後於本院審理時所否認，且本院亦查無確實之證據足資證
    明被告確有該等犯行，自不能認為實在。然公訴意旨認被告此部分之犯行，與被
    告所犯前揭之罪，有連續犯之關係，屬裁判上一罪，爰不另為無罪之諭知。至於
    被告冒用丙○○名義冒標甲會會款，及冒用丁○（即太和堂）、陳淑玉名義冒標
    乙會會款，觸犯行使偽造私文書及詐欺取財罪部分，雖未據起訴，然被告該等犯
    行，與起訴部分有連續犯之關係，屬裁判上一罪，為起訴效力所及，本院自得併
    予審究，附此敘明。
據上論斷，應依刑事訴訟法第二百九十九條第一項前段，刑法第五十六條、第二百十
六條、第二百二十條第一項、第二百十條、第三百三十九條第一項、第三項、第五十
五條，罰金罰鍰提高標準條例第一條前段，判決如主文。
本案經檢察官施添寶到庭執行職務。
中      華      民      國      九十      年      十    月    二十四    日
                                        臺灣雲林地方法院刑事第一庭
                                            法  官
（得於十日內上訴）
附錄：被告冒標會款詐得金額之計算方式（死會部份均扣除會首，活會部份均扣除虛
      列之會員）
一、甲會部分：共計二百一十六萬一千七百元
（一）八十六年六月十日以二千九百元冒標壬○○部分：
    １４（死會）Ｘ２００００元＋（２００００元－２９００元）Ｘ１５（活會）
    ＝５３６５００元
（二）八十六年十一月十日以三千二百元冒標辛○○部分：
    １４（死會）Ｘ２００００元＋（２００００元－３２００元）Ｘ１５（活會）
    ＝５３２０００元
（三）八十七年二月十日以三千二百元冒標丁○（即太和堂）部分：
    １６（死會）Ｘ２００００元＋（２００００元－３２００元）Ｘ１３（活會）
    ＝５３８４００元
（四）八十七年九月十日以三千六百元冒標丙○○部分：
    ２２（死會）Ｘ２００００元＋（２００００元－３６００元）Ｘ７（活會）
    ＝５５４８００元
二、乙會部分：共計一百零一萬九千五百元
（一）八十七年七月二十日以四千五百元冒標丁○（即太和堂）部分：
    １９（死會）Ｘ２００００元＋（２００００元－４５００元）Ｘ８（活會）
    ＝５０４０００元
（二）八十七年九月二十日以三千五百元冒標陳淑玉部分：
    ２０（死會）Ｘ２００００元＋（２００００元－３５００元）Ｘ７（活會）
    ＝５１５５００元


司法院資訊處製作；財團法人民間司法改革基金會備份。
